臺北高等行政法院判決
　　　　　　　　　　　　　　　　　　 94年度簡字第00398號
原　　　告　甲○○
被　　　告　中央健康保險局北區分局
代　表　人　乙○○經理）住同.
上列當事人間因全民健康保險事件，提起行政訴訟。本院判決如
下：
　　主  文
原告之訴駁回。
訴訟費用由原告負擔。
　　事實及理由
一、程序說明：
    本件訴訟標的之價額在新臺幣（下同）20萬元以下，依行政
    訴訟法第229條第2項、第1項第3款規定及司法院民國（下同
    ）92年9月17日院台廳行一字第23681號令，應適用簡易程序
    ，本院並依同法第233條第1項規定，不經言詞辯論，逕行裁
    判。
二、事實概要：
    原告即統旺便利商店之負責人自84年3月1日起，以雇主身分
    參加全民健康保險，投保金額為最高一級53,000元，嗣因全
    民健康保險投保金額分級表分別於87年1月1日、88年12月1
    日、90年7月1日起依序調整最高投保金額為55,400元、57,8
    00元及60,800元，被告乃依前述時程調高原告之投保金額為
    最高投保金額。迨至91年7月10日（被告收文日期）原告始
    檢具新竹市稅捐稽徵處之營業稅核定稅額繳款書向被告申報
    調降其投保金額為30,300元，經被告審核後，乃依行為時勞
    工保險條例施行細則第35條、全民健康保險法施行細則第42
    條規定，核定原告投保金額為分級表第15級，由原60,800元
    調降為30,300元，並自申報之次月1日（即91年8月1日）生
    效。原告復於91年10月18日（被告收文日期）檢附勞工保險
    卡向被告申請退還84年6月至91年8月溢繳之保險費，案經被
    告審核其勞工保險卡後，發現原告負責人參加勞工保險之投
    保薪資為42,000元，乃依全民健康保險法施行細則第24條規
    定，以91年10月25日健保桃承一字第0910069027號函核定自
    91年11月起將其投保金額由30,300元調整為42,000元，且拒
    絕其退費之申請。原告不服，於93年3月15日（具狀日期）
    向監察委員陳情，經監察院以93年3月23日（93）院台業貳
    字第0930702125號函移行政院衛生署轉請被告處理，嗣經被
    告重新審查，以93年4月19日健保桃承一字第0930021380號
    函覆原告仍拒絕所請追溯退還84年6月至91年8月之全民健康
    保險保險費差額。原告不服，向全民健康保險爭議審議委員
    會申請審議，經該會以93年9月29日（93）權字第13408號審
    定書駁回。原告仍不服，提起訴願遭決定駁回後，遂向本院
    提起給付訴訟。
三、原告主張：原告為84年初設立之一人商店，被告即自行從84
    年3月起按當時之最高一級投保金額53,000元，為原告核定
    全民健康保險之投保金額，被告每次寄來之繳費單，原告誤
    以為是勞工保險費，故每次均繳納無誤。直至91年7月左右
    ，原告始發現未主動申報投保金額，被告自行核定之金額過
    高，按全民健康保險法第22條第1項第2款及第2項規定，雇
    主或自營作業者之投保金額，原則上以其營利所得為投保金
    額，例外於其所得不固定時，始由被保險人依投保金額分級
    表所定數額自行申報，再由保險人查核，經查核申報不實時
    ，保險人始得逕予調整，故被告無權逕行核定雇主或自營作
    業者之投保金額，則全民健康保險法施行細則第41條第1項
    規定，第一類被保險人之雇主或自營業業主，一律按投保金
    額分級表最高一級投保，例外始可舉證申報其投保金額，該
    規定顯與母法即全民健康保險法第22條第1項第2款規定牴觸
    而無效；全民健康保險法施行細則第42條規定：「第一類及
    第二類被保險人具有勞工保險資格者，其申報之投保金額不
    得低於其勞工保險之投保薪資。」亦牴觸母法即全民健康保
    險法第22條第1項第2款規定而無效。原告檢具新竹市稅捐稽
    徵處開立之營業稅核定稅額繳款書，證明原告係一人商店，
    營利所得確低於最高一級金額甚多，被告始自90年8月1日起
    調降原告投保薪資為30,300元，應繳全民健康保險費為1,37
    9元，惟自84年3月起至91年7月止，合計溢繳88,311元，為
    此請求被告退還88,311元。據此，依行政訴訟法第8條規定
    ，求為判決被告應給付原告88,311元及自起訴狀繕本送達翌
    日起至清償日止按年息5%計算之利息云云。
四、被告則以：依全民健康保險法第22條第1項第2款、第24條、
    同法施行細則第41條第1項第3款、第42條及第45條規定，原
    告自84年3月1日全民健康保險開辦起，即應以雇主身分加保
    ，截至91年7月止，其投保金額皆以投保金額分級表最高一
    級核定（即自84年3月1日起為53,000元；87年1月1日起為55
    ,400元；88年12月1日起為57,800元；90年7月1日起為60,80
    0元），被告每月均寄發單位保費計算明細表及異動暨減免
    清冊提供單位核對資料，原告亦依核定之投保金額繳納保險
    費；原告於91年7月10日始向被告申報調降負責人之投保金
    額為30,300元，被告核定其投保金額自91年8月1日調降為30
    ,300元，又91年11月1日起依其勞工保險投保金額調高為42,
    000元，於法洵無違誤；且被告每月開立保險費繳款單通知
    原告繳納保險費，該繳款單係屬行政處分，惟從未接獲原告
    對於投保金額有任何異議，亦未於法定期間提起行政救濟，
    被告所為行政處分之效力即告確定，故原核定投保金額應予
    以維持，求為判決駁回原告之訴等語。
五、按全民健康保險法第8條第1項第1款第4目規定：「被保險人
    分為下列六類：一、第一類：…(四)雇主或自營作業者。」同
    法第21條第1項規定：「第一類…被保險人之投保金額，由
    主管機關擬訂分級表，報請行政院核定之。」第22條第1項
    第2款規定：「第一類及第二類被保險人之投保金額，依下
    列各款定之：…二、雇主及自營作業者：以其營利所得為投
    保金額。…。」同法第24條規定：「第一類…被保險人依第
    22條規定之所得，如於當年2月至7月調整時，投保單位應於
    當年8月底前將調整後之投保金額通知保險人；如於當年8月
    至次年1月調整時，應於次年2月底前通知保險人。…投保金
    額之調整，均自通知之次月1日生效。」第86條規定：「本
    法施行細則，由主管機關擬訂，報請行政院核定後發布之。
    」原告參加全民健康保險時之全民健康保險法施行細則第41
    條第1項第6款規定：「下列被保險人之投保金額，依下列規
    定並配合投保金額分級表等級金額，向保險人申報：…六、
    僱用被保險人數未滿5人之事業負責人及屬於第一類被保險
    人之自營作業者，得自行舉證申報其投保金額，但最低不得
    低於本法第8條第1項第1款第2目被保險人之平均投保金額。
    」（現行全民健康保險法施行細則第41條第1項第3款規定：
    「下列被保險人之投保金額，依下列規定並配合投保金額分
    級表等級金額，向保險人申報：…三、僱用被保險人數未滿
    5人之事業負責人…或屬於第一類被保險人之自營業主，按
    投保金額分級表最高一級申報。但其所得未達投保金額分級
    表最高一級者，得自行舉證申報其投保金額，最低不得低於
    本法第8條第1項第1款第2目被保險人之平均投保金額及其所
    屬員工申報之最高投保金額。」其大致內容未變更）同細則
    第42條規定：「第一類及第二類被保險人具有勞工保險資格
    者，其申報之投保金額不得低於其勞工保險之投保薪資。」
    同細則第45條規定：「（第1項）依本法第29條規定應按月
    繳納之保險費，由保險人繕具保險費計算表及繳款單，於次
    月底前寄發投保單位繳納。（第2項）投保單位於次月底仍
    未收到前項保險費計算表及繳款單時，應於5日內以書面通
    知保險人補寄，並於寬限期間內繳納。（第3項）投保單位
    對於保險費計算表及繳款單所載金額如有異議，第一類及第
    四類被保險人之投保單位應先照額繳納，第二類、第三類及
    第六類被保險人之投保單位應先彙繳實際收繳之保險費後，
    再向保險人提出異議理由，經保險人查明錯誤後，於計算次
    月保險費時，一併結算。」全民健康保險法施行細則係主管
    機關行政院衛生署依據全民健康保險法之授權制定，該細則
    第41條、42條為關於申報之投保金額所為細節性、技術性之
    規定，經核並未違反法律 保留原則，亦未違背母法。
六、全民健康保險係強制性之社會保險，具社會互助、風險分擔
    之性質，其保險費之收取，係依量能付費原則訂定，並經立
    法院三讀通過及總統公布。按司法院釋字第473號解釋略以
    ：「…保險費係為確保全民健康保險制度之運作而向被保險
    人強制收取之費用，屬於公法上金錢給付之一種，具分擔金
    之性質，保險費率係依預期損失率，經精算予以核計，其衡
    酌之原則以填補國家提供保險給付支出之一切費用為度，鑑
    於全民健康保險為社會保險，對於不同所得者，收取不同保
    險費，以符量能負擔之公平性，並以類型化方式合理計算投
    保金額，俾收簡化之功能，全民健康保險法第21條第1項乃
    規定授權主管機關訂定被保險人投保金額之分級表，為計算
    被保險人應負擔保險費之依據。…」肯認全民健康保險量能
    付費原則具公平性，並非不合理。
七、原告即統旺便利商店之負責人自84年3月1日起，以雇主身分
    參加全民健康保險，投保金額為最高一級53,000元，嗣因全
    民健康保險投保金額分級表分別於87年1月1日、88年12月1
    日、90年7月1日起依序調整最高投保金額為55,400元、57,8
    00元及60,800元，被告乃依前述時程調高原告之投保金額為
    最高投保金額，迨至91年7月10日原告始檢具新竹市稅捐稽
    徵處之營業稅核定稅額繳款書向被告申報調降其投保金額為
    30,300元，經被告審核後，乃依行為時勞工保險條例施行細
    則第35條、全民健康保險法施行細則第42條規定，核定原告
    投保金額為分級表第15級，由原60,800元調降為30,300元，
    並自申報之次月1日（即91年8月1日）生效。原告復於91年1
    0月18日（被告收文日期）檢附勞工保險卡向被告申請退還
    84年6月至91年8月溢繳之保險費，案經被告審核其勞工保險
    卡後，發現原告參加勞工保險之投保薪資為42,000元，乃依
    全民健康保險法施行細則第24條規定，以91年10月25日健保
    桃承一字第0910069027號函核定自91年11月起將其投保金額
    由30,300元調整為42,000元，且拒絕其退費之申請，原告不
    服，於93年3月15日向監察委員陳情，經監察院以93年3月23
    日（93）院台業貳字第0930702125號函移行政院衛生署轉請
    被告處理，嗣經被告重新審查，以93年4月19日健保桃承一
    字第0930021380號函覆仍拒絕所請追溯退還84年6月至91年8
    月之全民健康保險保險費差額等情，為兩造所不爭，並有原
    告91年10月18日申請書、勞工保險卡、被告列印原告之投保
    單位資料查詢、投保對象計費投保歷史資料查詢、勞工保險
    投保薪資調整表／全民健康保險投保金額調整表、新竹市稅
    捐稽徵處營業稅核定稅額繳款書、被告所屬承保組87年1月1
    0日通知、被告所屬承保一組88年12月13日及90年7月15日通
    知、原告93年3月15日陳訴書、監察院93年3月23日（93）院
    台業貳字第0930702125號函、被告91年10月25日健保桃承一
    字第0910069027號函、被告93年4月19日健保桃承一字第093
    0021380號函附卷可稽，為可確認之事實。
八、原告自84年3月1日全民健康保險開辦起，即應以雇主身分加
    保，截至91年7月止，其投保金額皆以投保金額分級表最高
    一級核定（即自84年3月1日起為53,000元；87年1月1日起為
    55,400元；88年12月1日起為57,800元；90年7月1日起為60,
    80 0元），被告每月均寄發單位保費計算明細表及異動暨減
    免清冊以供其核對資料，原告亦依核定之投保金額繳納保險
    費，嗣原告於91年7月10日始向被告申報調降投保金額為30,
    300元，被告核定其投保金額自91年8月1日調降為30,300元
    ，又91年11月1日起依其勞工保險投保金額調高為42,000元
    ，揆諸上開規定，洵屬有據。雖原告主張：被告每次寄來之
    繳費單，原告誤以為是勞工保險費，故每次均繳納無誤，直
    至91年7月左右，原告始發現未主動申報投保金額，被告自
    行核定之金額過高云云，惟被告調投保金額分級表最高一級
    既已通知，如原告認所得未達投保金額分級表最高一級者，
    得自行舉證調降投保金額；且被告均定期寄發單位保費計算
    明細表及異動暨減免清冊以供核對資料，每月所寄發繳款單
    上亦提示投保單位或被保險人對繳款單之核定，原告如有異
    議，自應先照額繳納，依法向被告提出異議。上開主張諉為
    不知，乃事後卸責之詞，無礙其91年7月9日前未依法向被告
    提出異議之事實，則原告每月開立保險費繳款單通知原告繳
    納保險費行政處分即告確定。
九、綜上所述，原告之主張並不足採。原告訴請被告退還84年3
    月起至91年7月止，溢繳之保險費88,311元及及自起訴狀繕
    本送達翌日起至清償日止按年息5%計算之利息，為無理由，
    應予駁回。
據上論結，本件原告之訴為無理由，依行政訴訟法第98條第3項
前段、第233條第1項，判決如主文。
中　　華　　民　　國　　94　　年　  12　　月　 21  　 日
                        第三庭法    官    胡方新
上為正本係照原本作成。
本件以訴訟事件所涉及之法律見解具有原則性者為限，始得於本
判決送達後20日內向本院提出上訴狀並表明上訴理由，如已於本
判決宣示後送達前提起上訴者，應於判決送達後20日內補具上訴
理由（均按他造人數附繕本），且經最高行政法院許可後方得上
訴。
中　　華　　民　　國　　94　　年　  12　　月　 21  　 日
            　　　　　　　　　書 記 官    陳幸潔
